ACORDAO-COMPLETO-2340195

ACÓRDÃO 1141/2019 ATA 2/2019 - PRIMEIRA CÂMARA

VISTOS, relatados e discutidos estes autos de tomada de contas especial instaurada pelo Ministério do Desenvolvimento Social (MDS) , em desfavor do Sr. Sebastião Ferreira Lisboa, em razão da impugnação total das despesas realizadas com os recursos transferidos ao município de Fonte Boa/AM, pelo Fundo Nacional de Assistência Social (FNAS) , no exercício de 2006.
ACORDAM os ministros do Tribunal de Contas da União, reunidos em sessão da 1ª Câmara, ante as razões expostas pelo relator, em:
9.1. considerar revel, para todos os efeitos, com fundamento no art. 12, § 3º, da Lei 8.443/1992, o Sr. Sebastião Ferreira Lisboa;
9.2. julgar irregulares, com fundamento nos arts. 1º, I, e 16, III, "c", da Lei 8.443/1992 c/c os arts. 19 e 23, III, da mesma lei, e com arts. 1º, I, 209, III, e 214, III, do RI/TCU, as contas do Sr. Sebastião Ferreira Lisboa e condená-lo ao pagamento das quantias abaixo especificadas, com a fixação do prazo de 15 (quinze) dias, a contar da notificação, para que comprove, perante este Tribunal (art. 214, III, "a", do RI/TCU) , o recolhimento da dívida aos cofres do Fundo Nacional de Assistência Social, atualizada monetariamente e acrescida dos juros de mora, calculados a partir das datas discriminadas, até a data do recolhimento, na forma prevista na legislação em vigor;
	Valor Original (R$) 
	Data da Ocorrência

	6.300,00
	20/2/2006

	3.100,00
	21/2/2006

	1.337,82
	23/2/2006

	16.375,00
	6/3/2006

	3.208,31
	7/3/2006

	3.208,31
	10/3/2006

	17.625,00
	13/3/2006

	7.637,00
	14/3/2006

	3.100,00
	15/3/2006

	5.000,00
	16/3/2006

	6.225,00
	17/3/2006

	7.646,13
	5/4/2006

	11.375,00
	6/4/2006

	17.500,00
	7/4/2006

	28.900,00
	5/5/2006

	3.208,31
	8/5/2006

	3.100,00
	9/5/2006

	1.337,82
	15/5/2006

	10.846,13
	5/6/2006

	25.700,00
	6/6/2006

	11.375,00
	29/6/2006

	15.846,13
	5/7/2006

	3.100,00
	7/7/2006

	5.100,00
	11/7/2006

	10.846,13
	3/8/2006

	3.100,00
	4/8/2006

	11.375,00
	11/8/2006

	1.080,00
	16/8/2006

	225,00
	30/8/2006

	1.337,82
	6/9/2006

	9.400,00
	8/9/2006

	3.208,31
	12/9/2006

	17.340,00
	14/9/2006

	200,00
	15/9/2006

	3.920,00
	22/9/2006

	10.737,82
	5/10/2006

	200,00
	6/10/2006

	23.493,31
	9/10/2006

	1.060,00
	11/10/2006

	10.427,82
	7/11/2006

	6.300,00
	8/11/2006

	14.583,31
	9/11/2006

	3.100,00
	4/12/2006

	9.508,31
	11/12/2006

	1.337,82
	12/12/2006

	12.395,00
	14/12/2006

	6.300,00
	20/2/2006

	3.100,00
	21/2/2006

	1.337,82
	23/2/2006

	16.375,00
	6/3/2006

	3.208,31
	7/3/2006

	3.208,31
	10/3/2006

	17.625,00
	13/3/2006

	7.637,00
	14/3/2006

	3.100,00
	15/3/2006

	5.000,00
	16/3/2006

	6.225,00
	17/3/2006

	7.646,13
	5/4/2006

	11.375,00
	6/4/2006

	17.500,00
	7/4/2006

	28.900,00
	5/5/2006

	3.208,31
	8/5/2006

	3.100,00
	9/5/2006

	1.337,82
	15/5/2006

	10.846,13
	5/6/2006

	25.700,00
	6/6/2006

	11.375,00
	29/6/2006

	15.846,13
	5/7/2006

	3.100,00
	7/7/2006

	5.100,00
	11/7/2006

	10.846,13
	3/8/2006

	3.100,00
	4/8/2006

	11.375,00
	11/8/2006

	1.080,00
	16/8/2006

	225,00
	30/8/2006

	1.337,82
	6/9/2006

	9.400,00
	8/9/2006

	3.208,31
	12/9/2006

	17.340,00
	14/9/2006

	200,00
	15/9/2006

9.3. autorizar, desde logo, nos termos do art. 28, II, da Lei 8.443/1992, a cobrança judicial das dívidas, caso não atendidas as notificações;
9.4. com fundamento no § 3º do art. 16 da Lei 8.443/1992, encaminhar cópia desta deliberação à Procuradoria da República no Amazonas, para a adoção das medidas que entender cabíveis.

Tomada de contas especial instaurada em razão da não comprovação da regular aplicação dos recursos repassados pela União, na modalidade fundo a fundo, para a execução dos Serviços de Proteção Social Básica e Proteção Social Especial.

Primeira Câmara

Município de Fonte Boa/AM.

3. Interessados/Responsáveis:
3.1. Interessado: Ministério do Desenvolvimento Social (05.526.783/0001-65).
3.2. Responsável: Sebastião Ferreira Lisboa (XXX.452.002-XX).

13.1. Ministros presentes: Walton Alencar Rodrigues (Presidente), Benjamin Zymler, Bruno Dantas e Vital do Rêgo.
13.2. Ministro-Substituto presente: Weder de Oliveira (Relator).

ACORDAO-COMPLETO-2408348

Acórdão de Relação 5232/2020 - Primeira Câmara

Acórdão de Relação

WEDER DE OLIVEIRA

Transcrevo, com ajustes de forma, a instrução (peça 51) apresentada (peças 52 e 53) pela Secretaria de Controle Externo de Tomada de Contas Especial (Secex-TCE) :
"Trata-se de Tomada de Contas Especial instaurada pelo Ministério do Desenvolvimento Social (MDS) , em desfavor do Sr. Sebastião Ferreira Lisboa, ex-prefeito, gestão 2005-5/3/2008, em razão da impugnação total das despesas realizadas com os recursos transferidos ao município de Fonte Boa/AM, pelo Fundo Nacional de Assistência Social (FNAS) , no exercício de 2006, na modalidade fundo a fundo, a título de cofinanciamento federal de ações continuadas de assistência social, no âmbito do Sistema Único de Assistência Social (SUAS) , e que tinham por objeto a execução dos Serviços de Proteção Social Básica e Proteção Social Especial.
HISTÓRICO 
2.	De acordo com os demonstrativos de parcelas pagas pelo Sistema Único da Assistência Social (SUAS) , peça 3, o Fundo Nacional de Assistência Social (FNAS) transferiu ao município de Fonte Boa/AM recursos no montante de R$ 373.327,43, no exercício de 2006, para serem aplicados nos Serviços de Proteção Social Básica (PSB) e Proteção Social Especial (PSE) .
3.	O instrumento de prestação de contas, denominado Demonstrativo Sintético Anual de Execução Físico Financeira, foi disponibilizado no sistema de informação concernente, o SUAS Web, em 29/8/2007 (peça 4) , e foi analisado por intermédio das Notas Técnicas 7.386/2014- CPCRFF/CGPC/DEFNAS, de 5/8/2014, 317/2015-CPCRFF/CGPC/DEFNAS, de 3/3/2015, 1.440/2015-CPCRFF/CGPC/DEFNAS, de 16/7/2015, 478/2016-CPCRFF/CGPC/DEFNAS, de 11/3/2016, 1.985/2016-CPCRFF/CGPC/DEFNAS, de 24/10/2016, 124/2017- CPCRFF/CGPC/DEFNAS, de 30/1/2017, e Nota Explicativa-CPCRFF/CGPC/DEFNAS (peças 9, 15, p. 1-3, 18, p. 2-7, 21, 26, 29, 31) , as quais incluíram irregularidades apontadas no Relatório de Fiscalização 875/2006, emitido pela Controladoria-Geral da União, em decorrência de trabalho realizado in loco no município, em julho de 2006 (peça 5) .
4.	O fundamento para a instauração da Tomada de Contas Especial, conforme apontado na Nota Técnica 317/2015-CPCRFF/CGPC/DEFNAS, de 3/3/2015 (peça 15, p. 1-3) , foi a impugnação total das despesas, em razão das seguintes irregularidades: 
	a) o Conselho Municipal de Assistência Social não demonstrou, em seu Parecer, ter recebido informações do gestor sobre a execução e sua capacidade de gestão, não avaliou a execução e aplicação dos recursos financeiros recebidos pela prefeitura e a quantidade e qualidade dos serviços prestados, bem como aprovou parcialmente a prestação de contas do exercício de 2006, devido a supostas irregularidades verificadas nas contas;
	b) no Relatório de Fiscalização in loco realizada pela CGU, realizado em julho/2006, não foi apresentada a documentação dos gastos realizados no período de janeiro a julho/2006, nos programas de proteção social à pessoa portadora deficiência, erradicação do trabalho infantil, proteção social à infância, adolescência e juventude, combate ao abuso e a exploração sexual de crianças e adolescentes (itens 6.1.2, 6.2.1, 6.3.1 e 6.4.1) . Foi apontado ainda que em razão de no município não existir agência do Banco do Brasil, os valores creditados na conta corrente 19.221-X, Ag. 557-0, foram transferidos para a conta da prefeitura, na única agência do Bradesco na cidade, e os extratos bancários não foram fornecidos à equipe de fiscalização (peça 5) . 
5.	Por intermédio do Ofício 4284/2016-/CGPC/DEFNAS/SNAS/MDSA, de 24/10/2016 (peças 27-28) , o MDS, após outras tentativas (peças 19-20) notificou o responsável da reprovação da prestação de contas, requerendo a devolução dos recursos.
6.	Diante do não saneamento das irregularidades apontadas e da não devolução dos recursos, instaurou-se a Tomada de Contas Especial. No Relatório de Tomada de Contas Especial 45/2017 (peça 37) , conclui-se que o prejuízo importaria no valor total dos recursos repassados, imputando-se a responsabilidade ao Sr. Sebastião Ferreira Lisboa, em razão da impugnação total das despesas dos recursos repassados à prefeitura municipal de Fonte Boa/AM, devido à ausência de documentos comprobatórios dos gastos, e pelo não atendimento das notificações que solicitaram o encaminhamento de toda a documentação da prestação de contas, tais como: notas de empenho, notas fiscais, cópias de cheques, extratos bancários, relação de pagamento.
7.	O Sr. Sebastião Ferreira Lisboa foi inscrito na conta Diversos Responsáveis como comprova a Nota de Lançamento 2017NS000395, de 13/6/2017 (peça 33) .
8.	O Relatório de Auditoria 825/2017 do Ministério da Transparência e Controladoria Geral da União (peça 38) também chegou às mesmas conclusões. Após serem emitidos o Certificado de Auditoria, o Parecer do Dirigente e o Pronunciamento Ministerial (peças 39, 40 e 41) , o processo foi remetido a esse Tribunal.
9.	Na instrução inicial (peça 43) , analisando-se os documentos nos autos, concluiu-se pela necessidade de realização de citação do Sr. Sebastião Ferreira Lisboa (CPF XXX.452.002-XX) , ex-Prefeito de Fonte Boa/AM, gestão2005-5/3/2008, pelo valor de R$ 373.327,43. 
Ocorrência: não comprovação a boa e regular aplicação dos recursos transferidos, pelo FNAS ao município de Fonte Boa/AM, no exercício de 2006, para a promoção das ações de Proteção Social Básica e Proteção Social Especial, ante a ausência dos documentos comprobatórios da despesa, como notas de empenho, notas fiscais, cópias de cheques, extratos bancários, relação de pagamento, entre outros imprescindíveis à comprovação dos gastos
	Valor atualizado até Valor atualizado até 29/5/2018: R$ 718.734,76 (peça 43) 
Responsável: Sebastião Ferreira Lisboa (CPF XXX.452.002-XX) , ex-Prefeito de Fonte Boa/AM, gestão2005-5/3/2008
Conduta: Deixar de comprovar a boa e regular aplicação dos recursos transferidos, pelo FNAS ao município de Fonte Boa/AM, no exercício de 2006, para a promoção das ações de Proteção Social Básica e Proteção Social Especial, ante a ausência dos documentos comprobatórios da despesa, como notas de empenho, notas fiscais, cópias de cheques, extratos bancários, relação de pagamento, entre outros imprescindíveis à comprovação dos gastos
10.	Em cumprimento ao pronunciamento da unidade (peça 47) , foi efetuada citação do responsável, mediante Ofício 0299/2018-TCU/Secex-TCE, de 14/6/2018 (peça 48) , o qual foi recebido em 27/7/2018, conforme AR890478561CC (peça 49) . 
11.	Transcorrido o prazo regimental, o responsável permaneceu silente, devendo ser considerado revel, nos termos do art. 12, §3º, da Lei 8.443/1992.
EXAME TÉCNICO
12.	A prestação de contas é um dever constitucional e legal, o qual todo gestor público está obrigado, por força do disposto no Parágrafo Único do art. 70 da CF/88. No caso dos recursos do SUAS, no exercício do 2005, estava regulamentada pela Portaria MDS 459/2005.
13.	Os autos evidenciam que, embora o Sr. Sebastião Ferreira Lisboa tenha cumprido o seu dever legal de prestar contas, não comprovou a boa e regular execução dos recursos públicos, uma vez que o Parecer do Conselho Municipal de Assistência Social não atendeu os requisitos estabelecidos no § 2º do art. 10, da Portaria MDS 459/2015, que dispõe:
'§ 2º O parecer de que trata o inciso III deverá conter avaliação sobre:
I - a análise da documentação recebida do órgão gestor da assistência social, bem como de sua capacidade de gestão; 
II - a execução e a aplicação dos recursos financeiros recebidos na conta do respectivo fundo de assistência social;
III - a qualidade dos serviços prestados.' 
13.1. O parecer deverá verificar ainda a efetiva instalação dos Centros de Referência da Assistência Social - CRAS - 'Casa das Famílias' e dos núcleos de jovens do Projeto Agente Jovem de Desenvolvimento Social e Humano, conforme parágrafo único do art. 23 da Portaria MDS 459/2005. 
14.	A importância do parecer do Conselho Municipal de Assistência Social se reflete no fato de ele verificar o cumprimento das metas físicas e financeiras do Plano de Ação aprovado no âmbito do SUAS (art. 8º da Portaria MDS 459/2005) , portanto, elemento essencial para a aprovação do Demonstrativo Sintético Anual da Execução Físico-Financeira pelo MDS (art. 10, inciso IV, do sobredito normativo) .
15.	No presente caso, o MDS verificou que o parecer não continha as informações preceituadas no § 2º do art. da referida portaria, transcritas no parágrafo décimo terceiro acima. Além disso, o Conselho Municipal aprovou parcialmente a prestação de contas do exercício de 2006, devido supostas irregularidades verificadas nas contas (peça 9) .
16.	Adicione-se que em fiscalização in loco realizada pela Controladoria-Geral da União, em julho de 2006, não foram apresentados os documentos relativos aos gastos efetuados no período de janeiro a julho do referido exercício, bem como os extratos bancários dos programas de proteção social à pessoa portadora deficiência, erradicação do trabalho infantil, proteção social à infância, adolescência e juventude, combate ao abuso e a exploração sexual de crianças e adolescentes (itens 6.1.2, 6.2.1, 6.3.1 e 6.4.1 do Relatório de Fiscalização da CGU) , peça 5.
17.	A ausência dos documentos comprobatórios das despesas contraria o disposto no art. 11 da Portaria MDS 459/2005, o qual dispõe que: As informações lançadas no SUAS Web serão de inteira responsabilidade de seus declarantes, que deverão manter os documentos comprobatórios das despesas realizadas na execução do objeto da transferência (notas fiscais, recibos, faturas, dentre outros legalmente aceitos) , arquivados, na sede do município, Distrito Federal ou estado beneficiário, em boa ordem e conservação, identificados e à disposição do MDS e dos órgãos de controle interno e externo, pelo prazo de 5 (cinco) anos ou pelo prazo determinado em legislações específicas.
18.	Em razão das irregularidades acima descritas, o ex-gestor foi notificado para apresentar a documentação comprobatória, tais como: empenho, notas fiscais, cheques, extratos bancários e outros julgados pertinentes à comprovação da boa e regular aplicação de recursos, ou recolher a importância corresponde ao valor total do repasse (peças 27-28) , contudo, permaneceu inerte. O mesmo ocorreu na fase externa do presente processo (peças 48 e 49) .
19.	Ao não apresentar sua defesa, o responsável deixou de produzir prova da regular aplicação dos recursos sob sua responsabilidade, em afronta às normas que impõem aos gestores públicos a obrigação legal de, sempre que demandados pelos órgãos de controle, apresentar os documentos que demonstrem a correta utilização das verbas públicas, a exemplo do contido no art. 93 do Decreto-Lei 200/67: 'Quem quer que utilize dinheiros públicos terá de justificar seu bom e regular emprego na conformidade das leis, regulamentos e normas emanadas das autoridades administrativas competentes.'
20.	Mesmo as alegações de defesa não sendo apresentadas, considerando o princípio da verdade real que rege esta Corte, procurou-se buscar, em manifestações do responsável na fase interna desta Tomada de Contas Especial, se havia algum argumento que pudesse ser aproveitado a seu favor.
21.	No entanto, o responsável não se manifestou na fase interna, não havendo, assim, nenhum argumento que possa vir a ser analisado e posteriormente servir para afastar as irregularidades apontadas.
22.	Vale ressaltar que a pretensão punitiva do TCU, conforme Acórdão 1441/2016-TCU-Plenário, que uniformizou a jurisprudência acerca dessa questão, subordina-se ao prazo geral de prescrição indicado no art. 205 do Código Civil, que é de 10 anos, contado da data de ocorrência da irregularidade sancionada, nos termos do art. 189 do Código Civil, sendo este prazo interrompido pelo ato que ordenar a citação, a audiência ou a oitiva do responsável. No caso em exame, ocorreu a prescrição, uma vez que o repasse e a aplicação dos recursos ocorreram em 2006 e a citação do responsável, em 14/6/2018 (peça 48) .
23.	Assim, tendo em vista que o responsável não se manifestou acerca das irregularidades a ele imputadas, não há elementos para que se possa efetivamente aferir e reconhecer a ocorrência de boa-fé na sua conduta, podendo este Tribunal, desde logo, proferir o julgamento de mérito pela irregularidade das contas, nos termos dos §§ 2º e 6º do art. 202 do Regimento Interno do TCU, e conforme jurisprudência deste Tribunal (Acórdão 2064/2011-TCU-Primeira Câmara, relator Ministro Ubiratan Aguiar, 6.182/2011-TCU-1ª Câmara, relator Ministro-Substituto Weber de Oliveira, 4.072/2010-TCU-1ª Câmara, Relator Ministro Valmir Campelo, 1.189/2009-TCU-1ª Câmara, Relator Ministro-Substituto Marcos Bemquerer, 731/2008-TCU-Plenário, Relator Ministro Aroldo Cedraz) .
24.	Dessa forma, o responsável deve ser considerado revel, nos termos do art. 12, §3º, da Lei 8.443/1992, devendo as contas serem julgadas irregulares, condenando-o ao débito apurado. Por outro lado, deixa-se de propor a aplicação da multa.
CONCLUSÃO
25.	Em face da análise promovida na seção 'Exame Técnico', verifica-se que o Sr. Agnaldo da Paz Dantas não logrou comprovar a boa e regular aplicação dos recursos repassados ao município de Fonte Boa/AM, no exercício de 2006. E, instado a se manifestar, optou pelo silêncio, configurando a sua revelia, nos termos do § 3º, do art. 12, da Lei 8.443/1992.
26.	Tendo em vista que não constam dos autos elementos que permitam reconhecer a boa-fé do responsável, sugere-se que as suas contas sejam julgadas irregulares, nos termos do art. 202, § 6º, do RI/TCU, com a imputação do débito atualizado monetariamente e acrescido de juros de mora, nos termos do art. 202, §1º do RI/TCU, descontado o valor eventualmente recolhido. Deixa-se de propor a aplicação da multa prevista no art. 57 da Lei 8.443/1992, em face da preclusão da pretensão punitiva, conforme demonstrado no parágrafo vigésimo segundo.
PROPOSTA DE ENCAMINHAMENTO
27.	Diante do exposto, submetemos os autos à consideração superior, propondo ao Tribunal:
a) considerar revel o Sr. Sebastião Ferreira Lisboa (CPF: XXX.452.002-XX) , ex-Prefeito de Fonte Boa/AM, gestão 2005-5/3/2008, para todos os efeitos, dando-se prosseguimento ao processo, com fulcro no art. 12, § 3º, da Lei n. 8.443/1992;
b) julgar irregulares, nos termos dos arts. 1º, inciso I, 16, inciso III, alínea 'c', § 2º, da Lei 8.443/92 c/c os arts. 19 e 23, inciso III, da mesma Lei, e com arts. 1º, inciso I, 209, inciso III, 210 e 214, inciso III, do Regimento Interno/TCU, as contas do Sr. Sebastião Ferreira Lisboa (CPF: XXX.452.002-XX) , ex-prefeito de Fonte Boa/AM, gestão 2005-5/3/2008, condenando-o ao pagamento das importâncias a seguir especificadas, atualizadas monetariamente e acrescidas dos juros de mora, calculadas a partir das datas discriminadas até a data do efetiva quitação do débito, fixando-lhe o prazo de quinze dias, para que comprove, perante o Tribunal, o recolhimento das referidas quantias aos cofres do Fundo Nacional de Assistência Social, nos termos do art. 23, inciso III, alínea 'a', da citada lei:
Débito: 
	VALOR ORIGINAL (R$) 
	DATA DA OCORRÊNCIA

	6.300,00
	20/2/2006

	6.300,00
	14/3/2006

	6.300,00
	7/4/2006

	6.300,00
	5/5/2006

	6.300,00
	5/6/2006

	6.300,00
	5/7/2006

	6.300,00
	3/8/2006

	6.300,00
	8/9/2006

	6.300,00
	5/10/2006

	6.300,00
	8/11/2006

	6.300,00
	11/12/2006

	3.208,31
	7/3/2006

	3.208,31
	10/3/2006

	3.208,31
	5/4/2006

	3.208,31
	8/5/2006

	3.208,31
	5/6/2006

	3.208,31
	5/7/2006

	3.208,31
	3/8/2006

	3.208,31
	12/9/2006

	3.208,31
	9/10/2006

	3.208,31
	9/11/2006

	3.208,31
	11/12/2006

	3.100,00
	21/2/2006

	3.100,00
	15/3/2006

	3.100,00
	5/4/2006

	3.100,00
	9/5/2006

	3.100,00
	6/6/2006

	3.100,00
	7/7/2006

	3.100,00
	4/8/2006

	3.100,00
	8/9/2006

	3.100,00
	5/10/2006

	3.100,00
	7/11/2006

	3.100,00
	4/12/2006

	11.375,00
	6/3/2006

	11.375,00
	13/3/2006

	11.375,00
	6/4/2006

	11.375,00
	5/5/2006

	11.375,00
	6/6/2006

	11.375,00
	29/6/2006

	11.375,00
	11/8/2006

	11.375,00
	14/9/2006

	11.375,00
	9/10/2006

	11.375,00
	9/11/2006

	11.375,00
	14/12/2006

	6.250,00
	13/3/2006

	6.225,00
	17/3/2006

	6.200,00
	7/4/2006

	6.225,00
	5/5/2006

	6.225,00
	6/6/2006

	5.100,00
	11/7/2006

	225,00
	30/8/2006

	4.925,00
	14/9/2006

	200,00
	15/9/2006

	4.950,00
	9/10/2006

	200,00
	6/10/2006

	4.950,00
	7/11/2006

	5.000,00
	6/3/2006

	5.000,00
	16/3/2006

	5.000,00
	7/4/2006

	5.000,00
	5/5/2006

	5.000,00
	6/6/2006

	5.000,00
	5/7/2006

	1.080,00
	16/8/2006

	3.920,00
	22/9/2006

	1.040,00
	14/9/2006

	3.960,00
	9/10/2006

	1.060,00
	11/10/2006

	1.040,00
	7/11/2006

	1.020,00
	14/12/2006

	1.337,82
	23/2/2006

	1.337,82
	14/3/2006

	1.337,82
	5/4/2006

	1.337,82
	15/5/2006

	1.337,82
	5/6/2006

	1.337,82
	5/7/2006

	1.337,82
	3/8/2006

	1.337,82
	6/9/2006

	1.337,82
	5/10/2006

	1.337,82
	7/11/2006

	1.337,82
	12/12/2006

Valor atualizado até 17/10/2018: R$ 735.997,36 (peça 50) 
c) autorizar, desde logo, a cobrança judicial das dívidas, caso não atendidas as notificações, na forma do disposto no art. 28, inciso II, da Lei 8.443/1992;
d) autorizar também, desde logo, se requerido, com fundamento no art. 28, inciso I, da Lei 8.443, de 1992 c/c o art. 217, §§ 1º e 2º do Regimento Interno, o parcelamento da (s) dívida (s) em até 36 parcelas, incidindo sobre cada parcela, corrigida monetariamente, os correspondentes acréscimos legais fixando- lhe o prazo de quinze dias, a contar do recebimento da notificação, para comprovar perante o Tribunal o recolhimento da primeira parcela, e de trinta dias, a contar da parcela anterior, para comprovar os recolhimentos das demais parcelas, devendo incidir sobre cada valor mensal, atualizado monetariamente, os juros de mora devidos, no caso do débito, na forma prevista na legislação em vigor, alertando os responsáveis de que a falta de comprovação do recolhimento de qualquer parcela importará o vencimento antecipado do saldo devedor, nos termos do § 2º do art. 217 do Regimento Interno deste Tribunal;
e) enviar cópia do Acórdão a ser prolatado, bem como do Relatório e do Voto que o fundamentarem ao Procuradoria da República no Estado da Bahia, nos termos do § 3º do art. 16 da Lei 8.443/1992 c/c o § 7º do art. 209 do Regimento Interno do TCU, para adoção das medidas cabíveis;
f) enviar cópia do Acórdão que vier a ser proferido ao Ministério do Desenvolvimento Social e ao responsável, para ciência, informando que a presente deliberação, acompanhada do Relatório e do Voto que a fundamenta, está disponível para a consulta no endereço www.tcu.gov.br/acordaos, além de esclarecer que, caso requerido, o TCU poderá fornecer sem custos as correspondentes cópias, de forma impressa."
O representante do MP/TCU (peça 54) , Procurador Sérgio Ricardo Costa Caribé, concordou com a proposta da unidade instrutiva.
	É o relatório.

não há.

Procurador Sergio Ricardo Costa Caribé.

TOMADA DE CONTAS ESPECIAL. TRANSFERÊNCIA FUNDO A FUNDO. FNAS. IMPUGNAÇÃO TOTAL DE DESPESAS. CITAÇÃO. REVELIA. CONTAS IRREGULARES. DÉBITO. PRESCRIÇÃO DA PRETENSÃO PUNITIVA. COMUNICAÇÕES.

TOMADA DE CONTAS ESPECIAL (TCE)

Secretaria de Controle Externo de Tomada de Contas Especial (Secex-TCE).

Trata-se de tomada de contas especial instaurada pelo Ministério do Desenvolvimento Social (MDS) , em desfavor do Sr. Sebastião Ferreira Lisboa, ex-prefeito, gestão 2005-5/3/2008, em razão da impugnação total das despesas realizadas com os recursos transferidos ao município de Fonte Boa/AM pelo Fundo Nacional de Assistência Social (FNAS) , no exercício de 2006, na modalidade fundo a fundo, a título de cofinanciamento federal de ações continuadas de assistência social, no âmbito do Sistema Único de Assistência Social (Suas) , e que tinham por objeto a execução dos serviços de proteção social básica e proteção social especial.
Os recursos federais foram repassados ao longo de 2006 totalizaram R$ 373.327,43[footnoteRef:2]. [2:  Peça 3.] 
Apesar de disponibilizadas as informações de execução no sistema de informação Suas Web[footnoteRef:3], em 29/8/2007, as notas técnicas emitidas pelo FNAS[footnoteRef:4] e o relatório de fiscalização 875/2006[footnoteRef:5], da Controladoria-Geral da União, apontaram irregularidades relacionadas à comprovação da aplicação correta dos recursos. [3:  Peça 4.]  [4:  Peças 9, 15, p. 1-3, 18, p. 2-7, 21, 26, 29, 31.]  [5:  Peça 5.] 
Notificado das irregularidades[footnoteRef:6], o responsável não foi capaz de elidi-las e tampouco restituiu ao FNAS os recursos repassados. [6:  Peças 19, 20, 27 e 28.] 
O relatório do tomador de contas especial 45/2017[footnoteRef:7] apontou como motivo para a instauração da tomada de contas especial e impugnação total das despesas, a ausência de documentos comprobatórios dos gastos, atribuindo ao responsável a totalidade dos recursos repassados no exercício de 2006. [7:  Peça 37.] 
A Secex-TCE, após instrução preliminar[footnoteRef:8], promoveu a citação[footnoteRef:9] do responsável que permaneceu silente. [8:  Peça 43.]  [9:  Peças 47, 48 e 49.] 
Tendo constatado que não havia documentos acostados aos autos que pudessem comprovar a boa e regular aplicação dos recursos transferidos, a Secex-TCE concluiu[footnoteRef:10] que as contas do responsável devem ser julgadas irregulares, atribuindo-lhe o débito apurado quando de sua citação, sem aplicação de multa, em virtude de ter transcorrido o prazo prescricional estabelecido no Acórdão 1441/2016-TCU-Plenário, o que foi acompanhado pelo representante do MP/TCU, Procurador Sérgio Ricardo Costa Caribé[footnoteRef:11]. [10:  Peças 51, 52 e 53.]  [11:  Peça 54.] 
Concordo com a análise empreendida pela Secex-TCE, corroborada pelo Parquet, a qual adoto como fundamento para minhas razões de decidir.
Constato que o responsável, em todos os momentos em que foi indagado, não apresentou a necessária documentação comprobatória dos gastos, não sendo possível constatar a boa e regular aplicação dos recursos transferidos pelo FNAS.
Além disso, ainda que o responsável tenha cumprido o seu dever legal de prestar contas por meio do sistema SUASWeb, o parecer do conselho municipal de assistência social, conforme apontado pelo MDS[footnoteRef:12], não atendeu aos requisitos estabelecidos no § 2º do art. 10, da Portaria MDS 459/2015, que dispõe: [12:  Peça 9.] 
"§ 2º O parecer de que trata o inciso III deverá conter avaliação sobre:
I - a análise da documentação recebida do órgão gestor da assistência social, bem como de sua capacidade de gestão; 
II - a execução e a aplicação dos recursos financeiros recebidos na conta do respectivo fundo de assistência social;
III - a qualidade dos serviços prestados."
O parecer, também, conforme apontado pelo MDS, não atestou a efetiva instalação dos centros de referência da assistência social (CRAS) - "Casa das Famílias" e dos núcleos de jovens do Projeto Agente Jovem de Desenvolvimento Social e Humano, conforme parágrafo único do art. 23 da Portaria MDS 459/2005. 
Além disso, o conselho municipal aprovou parcialmente a prestação de contas do exercício de 2006, em razão de supostas irregularidades verificadas nas contas, e a Controladoria-Geral da União, em fiscalização in loco, apontou a falta de documentos relativos aos gastos efetuados no período de janeiro a julho do referido exercício, bem como dos extratos bancários dos programas de proteção social à pessoa portadora de deficiência, erradicação do trabalho infantil, proteção social à infância, adolescência e juventude, combate ao abuso e à exploração sexual de crianças e adolescentes (itens 6.1.2, 6.2.1, 6.3.1 e 6.4.1 do relatório de fiscalização da CGU) [footnoteRef:13]. [13:  Peça 5.] 
Em razão de todos esses elementos, resta configurado o dano ao erário e o necessário ressarcimento aos cofres do FNAS.
Diante do exposto, manifesto-me pela aprovação do acórdão que ora submeto à apreciação deste Colegiado. 
TCU, Sala das Sessões Ministro Luciano Brandão Alves de Souza, em 5 de fevereiro de 2019.
Weder de Oliveira 
Relator